臺灣屏東地方法院民事判決
110年度訴字第425號
原      告  林碧洋  
訴訟代理人  陳樹村律師
            黃政廷律師
被      告  屏東縣麟洛鄉果菜運銷合作社

兼上列一人
法定代理人  陳進興  

被      告  鳳陽汽車股份有限公司

兼上列一人
法定代理人  黃喜松  
被      告  黃玉英  
共      同
訴訟代理人  陳清朗律師
上列當事人間請求返還建物等事件，本院於民國111年2月11日言
詞辯論終結，判決如下：
    主      文
原告之訴及假執行之聲請均駁回。
訴訟費用由原告負擔。
    事實及理由
一、本件原告起訴時，係以屏東縣麟洛鄉果菜運銷合作社（下稱
    麟洛合作社）、陳進興為被告，請求其等將門牌號碼屏東縣
    ○○鄉○○路000號房屋騰空遷讓返還原告；於訴狀送達後，原
    告追加鳳陽汽車股份有限公司（下稱鳳陽公司）、黃喜松、
    黃玉英為被告，訴之聲明變更為：㈠被告陳進興、黃玉英、
    鳳陽公司、黃喜松應將坐落屏東縣○○鄉○○段00000000000000
    000○00000地號土地（以下合稱系爭4筆土地）如附圖所示編
    號A、B、C、D、E、G部分面積合計552平方公尺上之建物（
    門牌號碼為同鄉四維路396號，即同段731建號建物及增建部
    分，下稱系爭建物）騰空返還原告。㈡被告麟洛合作社、鳳
    陽公司、黃喜松應將系爭4筆土地如附圖所示編號F部分面積
    516平方公尺、編號H部分面積678平方公尺、編號I部分面積
    428平方公尺及編號J部分面積312平方公尺（以下合稱其餘
    空地）返還原告。被告對於上開訴之追加無異議，並為本案
    之言詞辯論，則原告所為訴之追加，合於民事訴訟法第255
    條第1項第1款、第2項規定，應予准許。
二、原告主張：系爭4筆土地為原告所有，原告與被告黃喜松於
    民國95年12月13日簽訂合作協議書（下稱系爭協議書)，約
    定共同出資新台幣（下同）600萬元，由鳳陽汽車有限公司(
    嗣變更組織型態為股份有限公司，即被告鳳陽公司）內埔分
    公司在系爭4筆土地上經營大小型汽車檢驗廠業務。嗣系爭
    建物建築完成，於96年11月21日登記為被告鳳陽公司所有，
    原告則於97年3月5日至97年10月15日間擔任被告鳳陽公司之
    股東，持股達50%。詎被告鳳陽公司因積欠債務無力清償，
    竟於97年9月15日與被告麟洛合作社簽訂經營讓渡書（下稱
    系爭讓渡書)，將被告鳳陽公司內埔分公司之大小車檢驗等
    一切業務，均委任被告麟洛合作社經營管理，並於同年月23
    日與被告陳進興簽訂廠房租賃契約書（下稱系爭廠房租約）
    ，將系爭建物出租予被告陳進興使用，嗣系爭建物於98年間
    由原告經強制執行程序拍定取得所有權。被告鳳陽公司簽訂
    系爭讓渡書及系爭廠房租約之行為，乃締結關於全部營業委
    託他人經營或與他人經常共同經營之契約，亦為讓與全部或
    主要部分之營業或財產，惟均未經原告同意，則系爭讓渡書
    及系爭廠房租約即屬違反公司法第185條第1項規定，而為無
    效。又原告與被告鳳陽公司間就系爭4筆土地並無租賃契約
    存在，縱認為有，該租賃契約亦屬未定期限，且無土地法第
    103條之適用，即得依民法第450條第2項規定隨時終止；縱
    認為該租賃契約應適用土地法第103條規定，亦因訂約目的
    年限已達，且被告鳳陽公司違法轉租，原告仍得依土地法第
    103條第1款、第3款規定收回土地，爰以民事準備狀繕本之
    送達，對被告鳳陽公司終止上開租賃契約。系爭建物現由被
    告陳進興、黃玉英、鳳陽公司、黃喜松占用，其餘空地則由
    被告麟洛合作社、鳳陽公司、黃喜松占用，其等均無占用之
    合法權源，則原告得依民法第767條第1項規定，請求被告陳
    進興、黃玉英、鳳陽公司、黃喜松騰空返還系爭建物，及請
    求被告麟洛合作社、鳳陽公司、黃喜松返還其餘空地予原告
    等語，並聲明：㈠被告陳進興、黃玉英、鳳陽公司、黃喜松
    應將系爭建物騰空返還原告。㈡被告麟洛合作社、鳳陽公司
    、黃喜松應將其餘空地返還原告。㈢原告願供擔保請准宣告
    假執行。
三、被告則以：
　㈠系爭建物係被告陳進興承租後出借予被告鳳陽公司經營汽車
    檢驗業務，而以被告陳進興為間接占有人，被告鳳陽公司為
    直接占有人，被告黃玉英、黃喜松並未占有系爭建物；系爭
    4筆土地亦係由被告鳳陽公司作為汽車檢驗場使用，被告麟
    洛合作社、黃喜松並未占有系爭4筆土地。是以，原告請求
    被告黃玉英、黃喜松騰空返還系爭建物，及請求被告麟洛合
    作社、黃喜松返還其餘空地，原屬無據。
　㈡被告鳳陽公司簽訂系爭協議書，即已與原告就系爭4筆土地成
    立未定期限之租地建屋契約，且該租地建屋契約未經合法終
    止，則被告鳳陽公司自有占用系爭土地之合法權源。又被告
    鳳陽公司之主要營業處所在高雄市鳳山區，其將內埔分公司
    之大小車檢驗等業務委任被告麟洛合作社經營管理，及將系
    爭建物出租等行為，均非公司法第185條第1項各款規定之行
    為，且被告鳳陽公司簽訂系爭讓渡書及系爭廠房租約一事，
    業經原告事先同意或事後承認，則原告主張系爭讓渡書及系
    爭廠房租約因違反公司法第185條第1項規定而無效云云，自
    無可採。嗣系爭建物之所有權由原告受讓取得，系爭廠房租
    約依民法第425條規定，對於原告仍繼續存在，被告陳進興
    自有占用系爭建物之合法權源，被告鳳陽公司亦因向被告陳
    進興借用系爭建物，而有占用系爭建物之合法權源。是以，
    原告請求被告陳進興、鳳陽公司騰空返還系爭建物，及請求
    被告鳳陽公司返還其餘空地，仍屬無據等語，資為抗辯，並
    聲明：原告之訴及假執行之聲請均駁回。
四、下列事項，為兩造所不爭執（見本院卷二第48至49頁），並
    有系爭協議書、系爭讓渡書、系爭廠房租約、土地及建物登
    記謄本、房屋稅籍紀錄表、公司變更登記表、高雄市政府11
    0年9月22日高市府經商公字第11053578400號函所附公司登
    記案卷在卷可稽（見本院卷一第31、35至51、139至141、14
    5至159、273頁），另經調閱本院97年度執字第42419號民事
    執行事件卷宗及99年度訴字第496號、103年度訴字第463號
    民事事件歷審卷宗查明無訛，堪認為真實：
  ㈠坐落屏東縣○○鄉○○段000000000000000地號土地為原告所有，
    原告與被告黃喜松於95年12月13日簽訂系爭協議書，約定由
    鳳陽汽車有限公司（嗣於99年7月20日變更為鳳陽汽車股份
    有限公司，即被告鳳陽公司）於上開土地經營大小型汽車檢
    驗廠，被告鳳陽公司因而於96年10月15日設立內埔分公司，
    於分割自上開土地之同段534-1、535-2、537-1、538-1地號
    土地（即系爭4筆土地）建造系爭建物。
  ㈡原告於97年3月5日至97年10月15日為鳳陽汽車有限公司之股
    東，原告之持股為50%，被告黃喜松之持股為1%。
  ㈢被告鳳陽公司與被告麟洛合作社於97年9月15日簽訂系爭讓渡
    書，又與被告陳進興於同年月23日簽訂系爭廠房租約，將系
    爭建物出租予被告陳進興，租期自97年9月15日起至117年9
    月14日止，每年租金6萬元。
  ㈣系爭建物經本院以97年度執字第42419號清償票款民事執行事
    件查封拍賣，由原告拍定，於98年10月30日取得所有權。
  ㈤原告前對被告麟洛合作社、陳進興、鳳陽公司起訴，主張系
    爭讓渡書及系爭廠房租約為通謀而為之虛偽意思表示，而為
    無效，其依民法第767條第1項規定請求上開被告騰空返還系
    爭建物及系爭4筆土地，經本院以99年度訴字第496號判決、
    臺灣高等法院高雄分院以101年度上字第14號判決及最高法
    院以102年度台上字第467號裁定駁回原告之訴及上訴，已告
    確定（下稱前案A）。
  ㈥原告對被告鳳陽公司起訴，主張系爭廠房租約為違法轉租，
    其依土地法第103條第3款規定終止系爭土地租約，並請求上
    開被告返還系爭4筆土地，經本院以103年度訴字第463號民
    事判決駁回原告之訴，已告確定（下稱前案B）。
五、本件爭點為：
  ㈠系爭建物是否由被告黃玉英、黃喜松占有？
  ㈡系爭4筆土地是否由被告麟洛合作社、黃喜松占有？
  ㈢本件原告對被告麟洛合作社、陳進興、鳳陽公司之起訴，其
    訴訟標的是否為前案確定判決之效力所及？
  ㈣關於系爭讓渡書及系爭廠房租約是否無效，原告與被告鳳陽
    公司就系爭4筆土地有無租賃契約（即系爭土地租約）存在
    ，及系爭土地租約是否合法終止等節，是否應受前案判斷之
    拘束（即前案判決對本件上開爭點是否生爭點效）？
  ㈤系爭讓渡書及系爭廠房租約是否違反公司法第108條準用第52
    條規定，而為無效？
  ㈥原告與被告鳳陽公司就系爭4筆土地有無租賃契約（即系爭土
    地租約）存在？是否合法終止？
六、本院判斷如下：
　㈠被告黃玉英、黃喜松並未占有系爭建物，被告麟洛合作社、
    黃喜松亦未占有系爭4筆土地：
　　⒈按對於物有事實上管領之力者，為占有人。地上權人、農
      育權人、典權人、質權人、承租人、受寄人，或基於其他
      類似之法律關係，對於他人之物為占有者，該他人為間接
      占有人。受僱人、學徒、家屬或基於其他類似之關係，受
      他人之指示，而對於物有管領之力者，僅該他人為占有人
      。民法第940條、第941條、第942條分別定有明文。所謂
      對於物有事實上管領之力，如對於物已有確定及繼續之支
      配關係，或者已立於得排除他人干涉之狀態者，均可謂對
      於物已有事實上之管領力。又輔助占有，係基於特定之從
      屬關係，受他人指示而為占有。輔助占有人對於標的物雖
      係物理上之事實支配者，然社會觀念上不認其為獨立之事
      實支配，此項事實支配專屬於該為指示之他人，故輔助占
      有人僅係占有人之占有機關，而非占有人。
　　⒉經查：系爭4筆土地及系爭建物由被告鳳陽公司內埔分公司
      經營大小型汽車檢驗場，並正常營業中等情，有照片、汽
      機車修理業或加油站籌設「受委託辦理汽機車定期檢驗業
      務」申請書、商工登記公示資料查詢結果附卷可稽（見本
      院卷二第87至124、209、231頁），復經本院及前案A一審
      法官會同屏東縣屏東地政事務所測量員到場勘測屬實，製
      有勘驗筆錄及土地複丈成果圖在卷可憑（見前案A一審卷
      第55至56、76頁、本院卷二第127至129頁），堪認被告鳳
      陽公司對系爭4筆土地及系爭建物有事實上管領之力，而
      為系爭4筆土地及系爭建物之占有人。又被告鳳陽公司係
      基於其與被告陳進興間之使用借貸關係而占有系爭建物一
      事，為被告陳進興自承在卷，依民法第941條規定，被告
      陳進興即為系爭建物之間接占有人。
　　⒊⑴原告主張被告麟洛合作社同為系爭4筆土地之占有人一節
        ，係以被告麟洛合作社於前案A二審審理時自承受讓系
        爭4筆土地之經營權，為其論據。惟所謂占有人，必就
        其占有物有事實上管領之力者，始足當之。而系爭4筆
        土地及系爭建物為被告鳳陽公司內埔分公司之大小型汽
        車檢驗場，有如前述，堪認被告麟洛合作社並未直接占
        有系爭4筆土地及系爭建物；又前案A二審之言詞辯論終
        結日為101年12月5日，距今已近10年，縱被告麟洛合作
        社曾受讓系爭4筆土地之經營權，就其現下與被告鳳陽
        公司間仍有民法第941條所規定之關係一節，並未據原
        告提出證據加以證明，尚無從逕認被告麟洛合作社為系
        爭4筆土地之間接占有人。此外，原告就被告麟洛合作
        社對系爭4筆土地有事實上管領之力一事，並未再行舉
        證以實其說，則其此部分之主張，自無可採。
　　　⑵原告主張被告黃喜松同為系爭4筆土地與系爭建物之占有
        人，及被告黃玉英同為系爭建物之占有人等節，經查：
        被告黃喜松為被告鳳陽公司之董事長，被告黃玉英曾為
        被告鳳陽公司之股東及董事，有公司登記案卷在卷可稽
        。而被告鳳陽公司為法人，其人格乃法律所擬制，其一
        切事務必須依靠其代表人或受僱人行使職權或執行職務
        始得為之，則被告鳳陽公司之行為，不外為自然人之現
        實行為，此等自然人即為被告鳳陽公司之機關。是以，
        縱被告鳳陽公司對系爭4筆土地與系爭建物之占有，現
        實上係經由被告黃喜松、黃玉英而為之，惟被告黃喜松
        、黃玉英係因行使職權或執行職務，而為管領之行為，
        其等僅為被告鳳陽公司之占有機關，並非占有人，因占
        有所生之權利及義務，仍應直接歸屬於被告鳳陽公司享
        有及承擔。原告就被告黃喜松對於系爭4筆土地與系爭
        建物，及被告黃玉英對於系爭建物，係與被告鳳陽公司
        立於同一地位而共同具備事實上管領之力一節，並未再
        行提出證據加以證明，則其此部分之主張，亦無可採。
    ⒋綜上，被告黃玉英、黃喜松並非系爭建物之占有人，被告
      麟洛合作社、黃喜松亦非系爭4筆土地之占有人，應堪認
      定。從而，原告請求被告黃玉英、黃喜松遷讓返還系爭建
      物，及請求被告麟洛合作社、黃喜松返還其餘空地，洵屬
      無據。
　㈡⒈按除別有規定外，確定之終局判決就經裁判之訴訟標的，有
      既判力，當事人不得就該法律關係，更行起訴，此觀民事
      訴訟法第249條第1項第7款及第400條第1項規定自明。又
      確定判決所生之既判力，除使當事人就確定終局判決經裁
      判之訴訟標的法律關係，不得更行起訴或為相反之主張外
      ，法院亦不得為與確定判決意旨相反之裁判，始能避免同
      一紛爭再燃，以保護權利，維持法之安定及私法秩序，達
      成裁判之強制性、終局性解決紛爭之目的。申言之，法院
      於將抽象之法律條文，經由認事用法之職權行使，以判決
      形式適用於具體個案所確定之權利義務關係，乃當事人間
      就該事件訴訟標的之具體規範，對於雙方當事人及法院均
      具有拘束力，當事人間之權利義務關係因而調整，不容當
      事人再為相反之爭執，法院更應將之作為「當事人間之法
      」而適用於該當事人間之後續訴訟。又所謂既判力，不僅
      關於其言詞辯論終結前所提出之攻擊防禦方法有之，即其
      當時得提出而未提出之攻擊防禦方法亦有之。是以，於判
      斷既判力之客觀範圍時，應依原告起訴主張之原因事實所
      特定之訴訟標的法律關係為據，凡屬確定判決同一原因事
      實所涵攝之法律關係，均應受其既判力之拘束，且不得以
      該確定判決言詞辯論終結前，所提出或得提出而未提出之
      其他攻擊防禦方法，為與該確定判決意旨相反之主張，此
      乃法院應以「既判事項為基礎處理新訴」及「禁止矛盾」
      之既判力積極的作用，以杜當事人就法院據以為判斷訴訟
      標的權利或法律關係存否之基礎資料，再次要求法院另行
      確定或重新評價，俾免該既判力因而失其意義，亦即既判
      力之「遮斷效」（最高法院100年度台抗字第62號、96年
      度台上字第1629號、95年度台上字第2925號、93年度台上
      字第1736號、82年度台上字第3059號、42年台上字第1306
      號民事裁判意旨參照）。
　　⒉經查：
　　　⑴原告前對被告麟洛合作社、陳進興、鳳陽公司起訴，主
        張系爭讓渡書及系爭廠房租約為通謀而為之虛偽意思表
        示，而為無效，其依民法第767條第1項規定請求上開被
        告騰空返還系爭建物及系爭4筆土地，經前案A為原告敗
        訴之判決確定；及原告對被告鳳陽公司起訴，主張系爭
        廠房租約為違法轉租，其依土地法第103條第3款規定終
        止系爭土地租約，並請求被告鳳陽公司返還系爭4筆土
        地，經前案B為原告敗訴之判決確定等情，業經調閱前
        案A、B歷審卷宗查明無訛，則關於前案A、B確定判決同
        一原因事實所涵攝之法律關係，均應受其既判力之拘束
        。
　　　⑵本件原告之起訴，係本於系爭4筆土地與系爭建物所有權
        人之地位，於請求被告陳進興、鳳陽公司騰空返還系爭
        建物部分，其當事人均為前案A之當事人，訴訟標的法
        律關係與前案A相同；於請求被告鳳陽公司返還其餘空
        地部分，其當事人均為前案A、B之當事人，訴訟標的法
        律關係亦與前案A、B相同。而原告與被告鳳陽公司就系
        爭4筆土地有租賃契約（即系爭土地租約）存在，並有
        土地法第103條之適用等事實，為前案A、B當事人所不
        爭執，並經前案A、B確定判決認定在案，至於系爭讓渡
        書及系爭廠房租約是否違反公司法第185條第1項規定而
        為無效，及原告得否依土地法第103條第1款規定終止系
        爭土地租約等節，乃原告於前案A、B事實審言詞辯論終
        結前即得提出而未提出之攻擊防禦方法，並非言詞辯論
        終結後始發生之事實。揆諸前揭規定及說明，原告自應
        受前案A、B確定判決既判力之拘束，不容原告更行起訴
        ，於本件執以作為與前案A、B確定判決意旨相反之主張
        。
　　⒊綜上，本件原告請求被告陳進興、鳳陽公司騰空返還系爭
      建物部分，及請求被告鳳陽公司返還其餘空地部分，其訴
      訟標的為前案A、B確定判決效力所及，其起訴即屬於法不
      合。
　㈢本件原告於請求被告黃玉英、黃喜松騰空返還系爭建物，及
    請求被告麟洛合作社、黃喜松返還其餘空地部分，因上開被
    告並非占有人，而為無理由；於請求被告陳進興、鳳陽公司
    騰空返還系爭建物，及請求被告鳳陽公司返還其餘空地部分
    ，因訴訟標的為前案確定判決之效力所及，而為不合法，有
    如前述，則本件其餘爭點，即無再予審究之必要。
七、綜上所述，本件原告依民法第767條第1項規定，請求：㈠被
    告陳進興、黃玉英、鳳陽公司、黃喜松應將系爭建物騰空返
    還原告，㈡被告麟洛合作社、鳳陽公司、黃喜松應將其餘空
    地返還原告。於請求被告黃玉英、黃喜松騰空返還系爭建物
    ，及請求被告麟洛合作社、黃喜松返還其餘空地部分，為無
    理由；於請求被告陳進興、鳳陽公司騰空返還系爭建物，及
    請求被告鳳陽公司返還其餘空地部分，為不合法。又原告之
    訴為不合法及無理由部分，固應分別以裁定及判決駁回之，
    惟上開二部分均經本院本於言詞辯論之結果而為審判，當事
    人之程序利益已獲保障，爰就原告之訴為不合法及無理由部
    分，一併以判決駁回之。原告之訴既經駁回，其假執行之聲
    請已失所附麗，應併駁回之。
八、本件判決基礎已臻明確，兩造其餘攻擊防禦方法及舉證，經
    本院審酌後，核與判決結果不生影響，無逐一論列之必要，
    併此敘明。
九、據上論結，本件原告之訴為一部不合法，一部無理由，依民
    事訴訟法第78條，判決如主文。
中    華    民    國    111   年    4     月    1     日
                  民事第二庭    法  官  李珮妤
正本係照原本作成。
如對判決上訴，須於判決送達後20日內向本院提出上訴狀，其未
表明上訴理由者，應於提出上訴後20日內向本院補提理由書狀（
均須按他造當事人之人數附繕本）。
如委任律師提起上訴者，應一併繳納上訴審裁判費。
中　　華　　民　　國　　111 　年　　4 　　月　　1 　　日
                                書記官  洪敏芳